【裁判字號】    91,上更(一),17
【裁判日期】    920610
【裁判案由】    偽造文書等
【裁判全文】
臺灣高等法院高雄分院刑事判決                  九十一年度上更(一)字第一七號
    上  訴  人
    即  被  告  甲○○
    選任辯護人  陳豐裕
    上  訴  人
    即  被  告  乙○○
    選任辯護人  侯重信
    上  訴  人
    即  被  告  丙○○
右上訴人等因偽造文書等案件，不服臺灣高雄地方法院八十七年度訴字第一八四五號
中華民國八十八年三月十九日第一審判決（起訴案號：臺灣高雄地方法院檢察署八十
六年度偵字第二八七二六號），提起上訴，經判決後，由最高法院發回，本院判決如
左：
      主  文
原判決撤銷。
甲○○、丙○○共同行使變造公文書，足以生損害於公眾及他人，甲○○處有期徒刑
肆年陸月；丙○○處有期徒刑貳年。
附表所示之物均沒收。
乙○○無罪。
      事  實
一、甲○○於民國八十五年二月間，因急需用款，竟與丙○○、林銘洋及自稱代書「
    吳萬昇」之姓名年籍不詳之成年男子，共同基於意圖為甲○○不法之所有、行使
    業務上登載不實文書之犯意聯絡，並基於變造公文書後行使、偽造印文、署押、
    偽造私文書後行使之概括犯意聯絡，明知甲○○之父乙○○所有坐落高雄縣鳳山
    市道○○段一０八八─五號土地（下稱系爭土地）為道路用地，甲○○、丙○○
    、林銘洋及「吳萬昇」仍向高雄銀行股份有限公司（以下簡稱高雄銀行）四維分
    行佯稱洋泰企業有限公司（下稱洋泰公司，負責人丙○○）欲提供系爭土地抵押
    貸款，並於同年二月九日推由林銘洋帶高雄銀行四維分行經理鄭和明、副理徐永
    昌、經辦曾靖紘勘查土地，林銘洋復故指坐落高雄縣鳳山市道○○段一０八八之
    三號土地為系爭土地，使高雄銀行四維分行承辦人員因而陷於錯誤，准予辦理抵
    押貸款。其後於八十五年二月間某日，推由「吳萬昇」在某不詳處所，將高雄縣
    鳳山地政事務所於八十五年二月十二日核發系爭土地之地籍圖謄本公文書，其上
    原地號「一０八八之五」變造為「一０八八」、原地號「一０八八之三」部分變
    造為「一０八八之五」後影印，隨後由甲○○在某不詳時間、處所，委請不知情
    之成年刻印者偽刻「技佐何效志」及「王頌堯」之印章各一個，並擅自分別蓋用
    印文於上開變造之地籍圖謄本校對人員及描繪員蓋章欄位上各一個，完成變造公
    文書，足以生損害於何效志、王頌堯、高雄縣鳳山地政事務所，再於同年二月間
    ，在某不詳處所，將高雄縣鳳山市公所於八十五年二月十三日以鳳市服工字第
    八一八一０號核發系爭土地分區使用證明公文書，其上原正確發文日期「八十五
    年二月十三日」變造為「八十四年八月十三日」、土地使用分區名稱欄原記載「
    道路」變造為「商業區」，而變造公文書，足以生損害於高雄縣鳳山市公所。「
    吳萬昇」復於同年二月間，在不詳處所，虛偽製作楊清源自八十四年三月十五日
    起承租系爭土地一年之房屋租賃契約書、楊清源於八十五年二月十一日出具之承
    諾書，並分別在其上偽造楊清源、乙○○簽名各一個，及於不詳時間、處所委請
    不知情之成年刻印者偽刻「楊清源」、「乙○○」印章一個，分別於房屋租賃契
    約書上蓋用「楊清源」、「乙○○」印文各五個、承諾書上蓋用「楊清源」、「
    乙○○」印文各二個，而偽造私文書，足以生損害於楊清源、乙○○。另推由丙○○、林銘洋（洋泰公司股東，未據起訴）從事業務之人，於同年二月間某日，
    在洋泰公司，製作不實之洋泰公司營運資金運用計劃書，並虛偽製作洋泰公司與
    旺君企業有限公司簽訂之合約書，並在其上偽造「張坤隆」簽名一個，及於不詳
    時間、處所委請不知情之成年刻印者偽刻「旺君企業有限公司」、「張坤隆」印
    章各一個，各蓋用印文一個於合約書上，而偽造私文書，足以生損害於旺君企業
    有限公司、張坤隆。而後，甲○○即送交上開變造之土地分區使用證明、地籍圖
    謄本、偽造之房屋租賃契約書、承諾書等資料予高雄銀行四維分行，林銘洋則送
    交上開偽造合約書、業務上登載不實之洋泰公司營運計劃書予高雄銀行四維分行
    ，以供貸款徵信作業之用，而行使變造之公文書、偽造私文書及業務上登載不實
    之文書，足以生損害於何效志、王頌堯、高雄縣鳳山市公所、高雄縣鳳山地政事
    務所、楊清源、乙○○、旺君企業有限公司、張坤隆及高雄銀行四維分行。甲○○又於不詳時間、處所委請不知情之成年刻印者偽刻「乙○○」印章一個，並於
    八十五年二月十三日，在不詳處所，於其他特約事項書、借據上偽簽乙○○姓名
    各三個、一個，於其他特約事項書、借據、抵押權設定契約書上蓋用「乙○○」
    印文各三個、三個、六個，表示乙○○同意為連帶債務人，而偽造私文書後，交
    予高雄銀行四維分行辦理抵押貸款而行使之，於八十五年二月十四日完成系爭土
    地最高限額三千三百六十萬元抵押權設定登記，足以生損害於乙○○及高雄銀行
    四維分行。翌日（十五日），高雄銀行四維分行即撥款台幣（下同）二千三百四
    十萬元予洋泰公司，當日旋由甲○○領取。嗣洋泰公司僅繳納一期利息，自八十
    五年四月十五日起即未依約繳付利息，高雄銀行四維分行其後亦察覺系爭土地分
    區使用證明及地籍圖謄本等公文書均屬變造，始知受騙。
二、案經高雄銀行股份有限公司代表人許世軍訴由台灣高雄地方法院檢察署檢察官偵
    查起訴。
      理  由
壹、被告甲○○、丙○○部分：
一、訊據上訴人即被告（下稱被告）甲○○、丙○○均矢口否認有右揭犯行，被告甲○○辯稱其係委託代書「吳萬昇」辦理系爭土地抵押貸款，不知「吳萬昇」變造
    公文書及偽造私文書等語，被告丙○○辯稱其僅係受「吳萬昇」之託至高雄銀行
    四維分行，並在借據及約定書等文書上簽名，其餘均不知情等語。
二、經查：
    (一)右揭事實，業據被害人高雄銀行四維分行代理人葉昭志、曾清紘、鄭和明、徐
      永昌指訴甚詳（見偵查卷第一０七頁反面～一０八頁、原審卷第五七、二三四
      頁、第二三二頁反面、第二三三頁反面），且迭據被告甲○○於偵查、原審及
      本院上訴審調查中坦承不諱（見偵查卷第八三頁反面、原審卷第五八、一五一
      、二九一頁、本院上訴卷第四一頁），核與證人林銘洋供述相符（見原審卷第
      二三六～二三七頁），復有變造之高雄縣鳳山地政事務所於八十五年二月十二
      日核發系爭土地之地籍圖謄本、變造之高雄縣鳳山市公所於八十五年二月十三
      日以鳳市服工字第八一八一０號核發系爭土地分區使用證明、偽造房屋租賃
      契約書、承諾書、洋泰公司營運資金運用計劃書、合約書附卷可稽（見偵查卷
      第七、八頁、原審卷第六三～六六、七五～七九頁）。被告甲○○其後改稱其
      係委託代書「吳萬昇」辦理系爭土地抵押貸款，不知「吳萬昇」變造公文書及
      偽造私文書等語，無非卸責之詞，不足採信。
    (二)被告丙○○固辯稱其僅係受「吳萬昇」之託至高雄銀行四維分行，並在借據及
      約定書等文書上簽名，其餘均不知情等語。然洋泰公司於被告甲○○急需用款
      之際，無償同意以洋泰公司名義向高雄銀行辦理抵押貸款供被告甲○○使用，
      且製作不實之洋泰公司營運資金運用計劃書及洋泰公司與旺君企業有限公司簽
      訂之合約書，由林銘洋送交高雄銀行四維分行辦理抵押貸款等情，已經被告甲○○於偵查、原審中供述向高雄銀行四維分行借得之款項均由其使用，未給付
      洋泰公司利潤等語明確（見偵查卷第八二頁反面～第八三頁、原審卷第四七頁
      、第一０八頁反面），且據證人即高雄銀行四維分行職員曾清紘證述辦理抵押
      貸款是由林銘洋、丙○○、吳萬生、甲○○出面，其後貸款係撥入洋泰公司帳
      戶，再由洋泰公司領出交給被告甲○○等語屬實（見原審卷第五七頁），另證
      人林銘洋於原審亦證述洋泰公司決議向高雄銀行四維分行貸款時，被告丙○○
      有在場，洋泰公司營運資金運用計劃書都是經過股東同意，營運資金運用計劃
      書、合約書及切結書亦均係被告丙○○親簽，由其送交高雄銀行四維分行，洋
      泰公司沒有得到利潤，貸款及利息均由被告甲○○負責繳納及償還等語在卷（
      見原審卷第一０六、一０八、一０九、二三七頁）。又洋泰公司與旺君企業有
      限公司簽訂之合約書之內容不實，亦有福建省連江縣政府九十二年四月十六日
      連工務字第０九二０００八四五０號函附連江縣政府工程議價紀錄可按（見本
      院卷第一八六～一八九頁），足佐洋泰公司營運資金運用計劃書內容亦屬虛偽
      不實。此外，並有土地抵押權設定契約書、其他特約事項書、他項權利證明書
      、借據、本票、洋泰公司營運資金運用計劃書、合約書、洋泰公司董監事會議
      決議錄、催告書、回執、存證信函、支付命令、土地登記申請書、高雄市政府
      建設局證明書、高雄銀行放款單筆貸放攤還及收息記錄查詢單、高雄銀行存款
      對帳單、高雄銀行活期存款取款條在卷足憑（見偵查卷第三八～四一頁、原審
      卷第七六～九三頁、第一一四頁、本院上訴卷第九七～九九頁）。綜上各情以
      觀，被告丙○○為洋泰公司負責人，其在洋泰公司未獲得任何利益情形下，竟
      因「吳萬昇」之託，即願無償以洋泰公司名義為被告甲○○抵押貸款，而自願
      揹負鉅額貸款清償之危險，顯非一般常情，是被告丙○○辯稱其僅係受「吳萬
      昇」之託至高雄銀行四維分行，並在借據及約定書等文書上簽名，其餘均不知
      情等語，要係卸責之詞，自非可採。被告丙○○與被告甲○○、林銘洋及代書
      「吳萬昇」間就變造公文書、偽造私文書及製作業務上不實文書後，向高雄銀
      行行使詐財等行為，彼此間有犯意聯絡及行為分擔至明。至被告甲○○雖供稱
      被告丙○○不知情等語，證人李金花證稱洋泰公司股東均有決議以洋泰公司名
      義為被告甲○○向高雄銀行四維分行貸款等語，均不足作為被告丙○○有利之
      認定。
    綜上所述，被告甲○○、丙○○與林銘洋、「吳萬昇」間共同變造公文書、偽造
    私文書及製作業務上不實文書後，再行使向高雄銀行詐取財物，事證明確，犯行
    堪以認定。
三、核被告甲○○、丙○○二人所為，均係犯刑法第二百十六條、第二百十條、第二
    百十一條、第二百十五條之行使變造公文書罪、行使偽造私文書罪、行使業務上
    登載不實文書罪及刑法第三百三十九條第一項之詐欺取財罪。被告甲○○、丙○○二人與「吳萬昇」、林銘洋間，有犯意聯絡及行為分擔，均為共同正犯。被告
    二人所犯上開罪名間，有方法結果之牽連關係，應依刑法第五十五條之規定，從
    一重之行使變造公文書罪處斷。公訴人認被告變造土地分區使用證明及地籍圖謄
    本公文書，所為係犯刑法第二百十六條、第二百十條之行使偽造私文書罪，尚有
    未洽，惟起訴事實相同，本院自得變更起訴法條逕予審判。又公訴人固未起訴就
    被告共同偽造房屋租賃契約書、承諾書、合約書、其他特約事項書、借據、抵押
    權設定契約書等私文書及製作業務上不實之洋泰公司營運資金運用計劃書後行使
    之犯行，但此部分與公訴人起訴部分有方法結果之牽連關係，本院亦得併予審判
    。另被告共同委請不知情之成年刻印者偽刻「技佐何效志」、「王頌堯」、「楊
    清源」、「乙○○」、「旺君企業有限公司」、「張坤隆」之印章，足以生損害
    於何效志、王頌堯、楊清源、乙○○、旺君企業有限公司、張坤隆，均為偽造印
    章罪之間接正犯，被告共同偽造楊清源簽名二個、乙○○簽名六個、張坤隆簽名
    一個，足以生損害於楊清源、乙○○、張坤隆，亦犯偽造署押罪。然被告偽造印
    章後蓋用在變造公文書及偽造私文書上，並在偽造私文書上偽造署押，被告偽造
    印文、偽造署押係變造公文書及偽造私文書之階段行為，故為變造公文書及偽造
    私文書罪所吸收，而被告變造公文書及偽造私文書後進而行使，變造及偽造之低
    度行為已為行使之高度行為所吸收，均不另論罪。
四、原審以被告罪證明確，予以論罪科刑，固非無見，惟查：(一)被告甲○○、丙○○
    二人並未與被告乙○○成立共同正犯（理由如後述），原審判決認被告二人與乙○○成立共同正犯，容有未洽。(二)高雄縣鳳山市公所係於八十五年二月十三日以
    鳳市服工字第八一八一０號核發系爭土地分區使用證明公文書，原審判決事實
    欄記載被告等變造高雄縣鳳山市公所係於八十五年八月十三日以鳳市服工字第
    八一八一０號核發系爭土地分區使用證明公文書，即有未合。(三)被告共同製作不
    實之洋泰公司營運資金運用計劃書後持以抵押借款，應成立行使業務上登載不實
    文書罪，被告共同偽造房屋租賃契約書、承諾書、合約書、其他特約事項書、借
    據、抵押權設定契約書等私文書後持以抵押借款，應成立行使偽造私文書罪，原
    審判決未論及此，均有疏漏。(四)偽造「技佐何效志」、「王頌堯」、「楊清源」
    、「旺君企業有限公司」、「張坤隆」之印章各一個、「乙○○」印章二個，應
    依刑法第二百十九條宣告沒收，偽造「技佐何效志」、「王頌堯」、「旺君企業
    有限公司」、「張坤隆」印文各一個、「楊清源」印文七個、、乙○○印文十九
    個、「張坤隆」署押一個、「楊清源」署押二個、「乙○○」署押六個，亦均應
    併依刑法第二百十九條宣告沒收，原審判決未予宣告沒收，顯有疏誤。被告甲○○上訴意旨認量刑過重，被告丙○○上訴意旨否認犯罪，均指摘原判決不當，雖
    無理由，但原判決既有上開可議，自應由本院將原判決此部分撤銷改判。爰審酌
    被告甲○○因需款孔急，竟以變造公文書、偽造私文書為手段，向銀行詐取高額
    貸款，其後復未依約返還本息，犯罪情節重大，而被告丙○○未實際取得款項犯
    罪情節較輕等一切情狀，各量處如主文第二項所示之刑。偽造「技佐何效志」、
    「王頌堯」、「楊清源」、「旺君企業有限公司」、「張坤隆」之印章各一個、
    偽造「乙○○」印章二個，雖未據扣案，但不能證明業已滅失，仍均應依刑法第
    二百十九條宣告沒收。附表編號二～十所示之偽造印文、署押，亦均應併依刑法
    第二百十九條宣告沒收。至變造之土地分區使用證明及地籍圖謄本及偽造之房屋
    租賃契約書、承諾書、合約書、其他特約事項書、借據、抵押權設定契約書、業
    務上不實之洋泰公司營運資金運用計劃書，已持交高雄銀行四維分行，並非被告
    所有，故不宣告沒收。
五、另檢察官以八十七年度偵字第一二三一四號移送併辦意旨以：被告甲○○於八十
    五年間，向告訴人梁美珠佯稱急需資金周轉，而向告訴人借款，並以其妻劉素蓉
    之公司票作為償款之工具。詎該支票屆期提示竟遭退票，此後被告等即避不見面
    ，因認被告甲○○此部分亦涉犯詐欺取財罪嫌。然查，檢察官移送併辦部分與本
    件之犯罪手段不同，犯罪情節迥異，顯難認係基於概括犯意為之，自非連續犯，
    而無裁判上一罪之關係，應退回檢察官另行續行偵查，為適當之處置，附此敘明
    。
貳、被告乙○○部分：
一、公訴意旨略以：被告乙○○與被告甲○○、丙○○、林銘洋、代書「吳萬昇」共
    同基於為甲○○不法所有意圖、變造公文書後行使之犯意聯絡，於八十五年一、
    二月間，先將高雄縣鳳山市公所於八十四年二月十三日所發乙○○所有系爭土地
    之分區使用證明公文書，由原來之「道路」變造為「商業區」，且在高雄縣鳳山
    地政事務所於八十五年二月十二日所發乙○○所有系爭土地之地籍圖謄本公文書
    ，將原來之地號「一０八八之三」變造為「一０八八之五」及將原來之地號「一
    ０八八之五」變造為「一０八八」後，再予影印，並偽刻核對人員即技佐「何效
    志」及描繪員「王頌堯」之印章蓋用其上，足以生損害於鳳山市公所核發土地使
    用名稱及地政機關對於土地謄本製作之正確性。嗣於八十五年二月初，由魏秀蓮
    出面以經營之洋泰公司之名義向高雄銀行四維分行洽談辦理抵押貸款事宜，並約
    定以被告乙○○所有系爭土地設定抵押權，復由甲○○行使提出變造之上開土地
    使用分區證明及地籍圖謄本，連同相關證件等資料，送交高雄銀行四維分行供銀
    行核准貸款徵信作業之用，高雄銀行四維分行不疑有詐，陷於錯誤，乃准予抵押
    貸款，並於同年月十四日設定最高限額三千三百六十萬元之抵押權登記，同年月
    十五日完成放款授信手續，撥款實借二千三百四十萬元予甲○○。因認被告涉有
    共同行使偽造私文書及詐欺取財罪嫌。
二、公訴人認被告乙○○涉有右揭犯行，係以系爭土地為被告乙○○所有，被告乙○○明知系爭土地價值甚低，竟提供被告甲○○抵押貸款，且擔任被告甲○○連帶
    保證人，其後更抵押貸款二千三百四十萬元，被告乙○○所辯不知情，實難採信
    ，資為論據。
三、訊之被告乙○○矢口否認有右揭犯行，辯稱其僅同意甲○○以系爭土地抵押貸款
    ，但不知甲○○變造公文書行使，亦未擔任借款之連帶保證人等語。
四、經查：
    (一)被告乙○○僅同意甲○○以系爭土地抵押貸款，餘均未參與之事實，已經被告
      甲○○迭次供述：「都是我幫我爸爸簽名．．．」、「．．．印章是我自己刻
      的，簽名是我簽的」、「我冒我父之名簽名的，銀行並未對保」、「我依八十
      三年貸款影印資料上的印痕去電腦刻印」「．．．簽名是我簽的」等語明確（
      見原審卷第四七頁反面、第四八頁、本院上訴卷第一一五頁反面、第一一八頁
      、本院更一卷第四八頁）。再參以證人即高雄銀行四維分行職員許家財於原審
      中亦證稱：「．．．我要求甲○○帶我去找乙○○．．．他們當時要求我不要
      去，因為乙○○不諒解甲○○，因為乙○○的財產都被甲○○拿去銀行設定抵
      押貸款，快被敗光了．．．我沒有親眼看到乙○○親自對保．．．」等語（見
      原審卷第一０七頁正、反面），另證人即高雄銀行四維分行職員曾清紘於原審
      中亦證稱：「（問：當初是誰出面與你辦抵押貸款？）是林銘洋、丙○○、吳
      萬生、甲○○出面的，證件是甲○○拿出來的，後來由林銘洋帶我們去看地．
      ．．乙○○都沒有去．．．」等語（見原審卷第五七頁）。足認被告乙○○所
      辯，尚非全不可採。
    (二)被告乙○○固知系爭土地係道路用地，但道路用地於政府征收時，至少尚可領
      取公告現值加四成之補償費，故非毫無價值，而被告乙○○為被告甲○○之父
  親，見被告甲○○因急需資金週轉，基於父子不忍之情，提供系爭土地予被告
      甲○○抵押貸款，以解燃眉之急，實亦無違反一般常情。
    (三)系爭土地抵押貸款之借據及約定書上固有被告乙○○之簽名、蓋章，惟該簽名
      、蓋章係被告甲○○所為，已經被告甲○○供述在卷，況經本院調取被告乙○○於八十三年九月十五日、八十五年二月十五日與高雄銀行簽定之約定書、鳳
      山郵局存簿儲金立帳資料、高雄縣鳳山市農會開戶等資料送法務部調查局鑑定
      ，亦無從比對鑑定，有法務部調查局九十一年十一月十三日調貳字第０九一０
      ０六七０八八０號函附卷可稽（見本院卷第一一二頁）。是系爭土地抵押貸款
      之借據及約定書上被告乙○○之簽名、蓋章，是否被告乙○○所親為，即不能
      認定。
    此外復查無其他積極證據足認被告乙○○有參與本件犯行之證據，自不得以被告
    乙○○明知系爭土地為道路用地，竟提供被告甲○○高額抵押貸款，遽認被告乙○○亦共犯變造公文書及詐欺等罪，被告乙○○之犯罪即屬不能證明。
五、原審未予詳查，遽認被告乙○○有罪並予科刑，自有未洽，被告乙○○上訴意旨
    否認犯罪，即為有理由，應由本院將此部份撤銷改判，另為被告乙○○無罪之諭
    知。
據上論結，應依刑事訴訟法第三百六十九條第一項前段、第三百六十四條、第三百零
一條第一項、第三百條、第二百九十九條第一項前段、刑法第二十八條、第二百十六
條、第二百十條、第二百十一條、第二百十五條、第三百三十九條第一項、第五十五
條、第二百十九條、罰金罰鍰提高標準條例第一條前段，判決如主文。
本案經檢察官沈紹嘉到庭執行職務。
中      華      民      國    九十二    年      六      月      十      日
                              臺灣高等法院高雄分院刑事第一庭
                                  審判長法官  曾永宗
                                        法官  邱永貴
                                        法官  郭玫利
右正本證明與原本無異。
如不服本判決應於收受本判決後十日內向本院提出上訴書狀，其未述上訴理由者，
並得於提起上訴後十日內向本院補提理由書狀（均須按他造當事人之人數附繕本)「
切勿逕送上級法院」。
                                      書記官  鄭靜芳
中    華    民    國      九十二      年      六      月     十一   日
附表：
┌───┬───────────────────────────────┐
│編 號 │          應  沒  收  物                                      │
├───┼───────────────────────────────┤
│  一  │偽造「技佐何效志」、「王頌堯」、「楊清源」、「旺君企業有限公司│
│      │」、「張坤隆」之印章各壹個、偽造「乙○○」印章貳個。          │
├───┼───────────────────────────────┤
│  二  │高雄縣鳳山地政事務所於八十五年二月十二日核發系爭土地之地籍圖謄│
│      │本上「技佐何效志」、「王頌堯」之印文各一個。                  │
├───┼───────────────────────────────┤
│  三  │房屋租賃契約書上偽造楊清源署押一個、「楊清源」印文五個。      │
├───┼───────────────────────────────┤
│  四  │承諾書上偽造楊清源署押一個、「楊清源」印文二個。              │
├───┼───────────────────────────────┤
│  五  │房屋租賃契約書上偽造乙○○署押一個、「乙○○」印文五個。      │
├───┼───────────────────────────────┤
│  六  │承諾書上偽造乙○○署押一個、「乙○○」印文二個。              │
├───┼───────────────────────────────┤
│  七  │合約書上偽造「張坤隆」署押一個、「旺君企業有限公司」、「張坤隆│
│      │」印文各一個                                                  │
├───┼───────────────────────────────┤
│  八  │其他特約事項書上偽簽「乙○○」署押三個、「乙○○」印文三個。│
├───┼───────────────────────────────┤
│  九  │借據上偽造「乙○○」署押一個、「乙○○」印文三個。            │
├───┼───────────────────────────────┤
│  十  │抵押權設定契約書上「乙○○」印文六個。                        │
└───┴───────────────────────────────┘
附錄本判決論罪科刑法條
刑法第二百一十條：
  偽造、變造私文書，足以生損害於公眾或他人者，處五年以下有期徒刑。
刑法第二百十一條：
  偽造、變造公文書，足以生損害於公眾或他人者，處一年以上七年以下有期徒刑。
刑法第二百一十五條：
  從事業務之人，明知為不實之事項，而登載於其業務上作成之文書，足以生損害於
  公眾或他人者，處三年以下有期徒刑、拘役或五百元以下罰金。
第二百十六條：
  行使第二百十條至第二百十五條之文書者，依偽造、變造文書或登載不實事項或使
  登載不實事項之規定處斷。
第三百三十九條第一項：
  意圖為自己或第三人不法之所有，以詐術使人將本人或第三人之物交付者，處五年
  以下有期徒刑、拘役或科或併科一千元以下罰金。


司法院資訊處製作；財團法人民間司法改革基金會備份。
